【裁判字號】    89,上易,203
【裁判日期】    890308
【裁判案由】    詐欺
【裁判全文】
台灣高等法院台中分院刑事判決                    八十九年度上易字第二○三號
    上  訴  人
    即 自訴 人  甲  ○
    被      告  乙○○
右上訴人因被告詐欺案件，不服台灣台中地方法院中華民國八十八年十二月十日第一
審判決（民國八十八年度自字第七八八號），提起上訴，本院判決如左：
    主  文
上訴駁回。
    理  由
一、本案經本院審理結果，認第一審判決被告無罪並無不當，應予維持，並引用第一
    審判決書記載之理由（如附件）。
二、自訴人上訴意旨仍執前詞，猶指被告犯罪，經核非有理由，應予駁回。
三、據上論斷，應依刑事訴訟法第三百六十八條、第三百七十三條，判決如主文。
中      華      民      國    八十九    年      三      月      八      日
                                  台灣高等法院台中分院刑事第八庭
                                        審判長法  官  羅  得  村
                                              法  官  劉  榮  服
                                              法  官  林  輝  煌
右正本證明與原本無異。
不得上訴。
                                              書記官  劉  恒  宏
中      華      民      國    八十九    年      三      月      九      日
                                                                        Ｑ
台灣台中地方法院刑事判決                          八十八年度自字第七八八號
    自  訴  人  甲○    男三十九歲（民國○○○年○月○○日生）
                        住408 台中市○○○路七四六之二號十三樓
                        身分證統一編號：Ｚ000000000號
    自訴代理人  朱元宏  律師
                張士賢  律師
    被      告  乙○○  男四十二歲（民國○○○年○月○○○日生）
                        住台中市○區○○路一段十七號
                        居403 台中市○區○○路一段十七號
                        身分證統一編號：Ｂ一二八六九二八號
    指定辯護人  本院公設辯護人陳秋靜
右列被告因詐欺等案件，經自訴人提起自訴，及檢察官移送併辦（八十八年度偵字第
二一二六號），本院判決如左：
    主  文
乙○○無罪。
    理  由
一、自訴意旨詳如附件自訴狀所載。
二、按犯罪事實應依證據認定之，無證據不得推定其犯罪事實，刑事訴訟法第一百五
    十四條定有明文，而認定不利於被告之事實，須依積極證據，苟積極證不足為不
    利於被告事實之認定時，即應為有利於被告之認定，更不必有何有利之證據，亦
    有最高法院三十年上字第八一六號判例可資參照。又按刑法第三百三十九第一項
    之詐欺取財罪，係以意圖為自己或第三人不法之所有，以詐術使人將本人或第三
    人之物交付為構成要件，所謂以詐術使人交付，必係被詐欺人因其詐術而陷於錯
    誤，始為相當，若其所用方法，不能認為詐術，亦不致使人陷於錯誤，即不構成
    本罪（最高法院四十六年台上字第二六０號判例參照）。另按刑法上偽造有價證
    券罪係指無權利制作有價證券之人，假冒他人名義而制作有價證券外形之虛偽證
    券之行為。又簽名云者，於文書親署姓名，以為憑信之謂，雖關於支票上之簽名
    ，因法律上並未規定必須簽其全名，是故僅簽其姓或名，即生簽名之效力，且所
    簽之姓名，不以本名為必要，簽其字或號，或雅號、渾號、筆名、藝名，均無不
    可（最高法院七十一年度台上字第四四一六號判例內容參照）。經查：
（一）本件被告固不否認曾提供己有中興銀行台中分行帳號供自訴人入八百萬元款
      項，惟堅決否認有何上開犯行，並辯稱：上開八百萬元款係自訴人貸放給伊
      所引介之范智明、黃慧珍夫婦二人，伊未曾向自訴人借款等語。查自訴人於民
      國（下同）八十四年七月三十一日曾將八百萬元入被告帳戶，有第七商業銀
      行函附之傳票一紙在卷可稽，且為被告所不爭，然該筆款項之實際借款人究係
      何人﹖自訴人雖指稱係貸與被告云云，惟觀卷附自訴人不爭執內容為真正之該
      書立予被告之委託書內所載「立委託書甲○，茲因於民國八十四年八月一日借
      款新台幣捌佰元萬元正予黃珍慧，並由黃珍慧開立以高捷建設股份有限公司名
      義之支票及本票為憑．．」等語及案外人范智明與被告間之協議書第三項第三
      款所載「支付甲方（范智明即高捷建設股份有限公司負責人）積欠甲○先生本
      金新台幣捌佰萬元．．」等語，再佐以自訴人將該八百萬元款項出後，所取
      得之被告所交付之由高捷建設股份有限公司范智明所簽發之面額八百萬元之禁
      止背書轉讓之支票及同額由黃珍慧所簽發之本票，均無被告之背書等情，亦有
      上開支票及本票影本在卷為憑，足證該八百萬元之借貸關係係存在甲○與黃珍
      慧、范智明間，無論在貸方即自訴人甲○，或借方即案外人黃珍慧或范智明二
      人，均有此一認知灼然甚明，是以，被告雖引介雙方成立借貸契約，自訴人自
      行判斷後，同意借貸款項予黃珍慧，雖要求藉由被告之帳戶轉款項，並得被
      告之同意，然此一引介及同意對方借用帳戶轉匯之行為，在客觀上即難認有施
      用詐術之情事，自訴人亦未指出被告有何施用詐術之事實，自與詐欺罪之要件
      不符。
（二）自訴人雖復指稱被告因八十四年間之八百萬元借貸屆期未還，於八十六年催討
      時，即冒用「澎士廉」之名，開立面額八百五十萬元及五十萬元之本票交付自
      訴人，屆期仍不獲兌現，認被告涉有詐欺等罪嫌云云云。查：１、卷附票號Ｔ
      Ｓ１０７６２６號、發票日八十六年一月二十日、到期日八十六年一月三十一
      日、面額八百五十萬元之本票，除發票人之印文外，餘均由被告所填載，為被
      告所是認，被告雖辯稱上開本票係於自訴人請教如何要求對方書立本票時，示
      範予自訴人如何填載時所為，並無簽發之意思，且係自訴人擅自將該本票取回
      云云，惟按本票之必要記載事項填載完畢後，一旦流傳在外，即具有價證券之
      流通性，被告既具代書資格，且能教導自訴人如何填載本票，業經被告陳明在
      卷，對於上開票據效力自不得委為不知，是以本件被告如欲教導自訴人如何填
      載本票，衡諸常情，僅須在空白本票上，將必要應記載事項逐一圈示，或以Ｏ
      Ｏ或ＸＸ等記號為之即可，豈有將發票人、地址及日期、金額均詳加記載之理
      ﹖是以被告辯稱僅係教導自訴人如何開立本票，對於上開面額八百五十萬元之
      本票並無簽發之意，顯無可採。至於卷附票號ＴＳ１０７６３２號、發票日八
      十六年七月三十一日、面額五十萬元之本票，自訴人雖指稱亦係被告所簽發交
      付，然既為被告所否認，且經本院當庭比對上開二址本票及被告於偵查中之署
      押等字跡，該面額五十萬元之本票上之字跡，顯與被告之署押及八百五十萬元
      本票上之字跡不相合，又該面額五十萬元之本票上之印文與卷附面額八百五
      十萬元本票之上印文亦不相符，自不能單憑自訴人之指訴，而無其他相關證據
      作為佐證下，遽以認定該五十萬元本票係被告所簽發，合先明。２、本件被
      告之真實姓名為乙○○，非澎士廉，有戶籍謄本一紙在卷可稽，且自訴人與被
      告間亦曾因委任辦理不動產贈與、不動產抵押權設定等業務，多次前往被告之
      代書事務所，亦為自訴人所是認，又參酌被告代書事務所之外觀，無論招牌、
      大門標示等，均載明「乙○○代書事務所」名稱，業據證人即被告事務所員工
      林億樺結證屬實，並有照片二幀在卷可參，及自訴人委由被告代為向案外人黃
      珍慧夫婦催討積欠之債務時，所書立之委託書，亦詳載被告之姓名為「彭」士
      廉等情，足見，自訴人指稱不知被告之真實姓名係「彭」士廉，而非「澎」士
      廉云云，自無可採。至於本件被告與自訴人間多次往來文件時，自訴人均習以
      「澎」士廉一名書立被告之姓名，而非以「彭」士廉，亦有被告提出自訴人不
      爭執其真正之自訴人書立與被告之載明「澎」士廉之名稱之信封袋一紙在卷可
      稽，此外，本件自訴人於八十四年間將八百萬元入被告帳戶時，亦將被告之
      戶名「彭」士廉，誤載為「澎」士廉，亦有第七商業銀行八十八年九月一日七
      文心字第三九八０函及中興商業銀行台中分行八十八年十七日（８８）興中事
      第二四二號函在卷可憑，雖照銀行疏未回應戶名有異，而接受該筆款，亦
      有上開銀行函示可稽，然本件被告既係依自訴人之指示提供伊個人帳戶供自訴
      人款之用，衡諸常情，自當提供正確之銀行名稱、帳號及戶名以便自訴人電
      ，豈有明知個人之銀行戶名為「彭」士廉，仍將戶名書立為「澎」士廉供自
      訴人電之理，足見，被告辯稱本件自訴人與伊間之往來，對於被告之姓名雖
      明知為「彭」士廉，仍習慣書立為「澎」士廉等語，堪信為真正。故被告與自
      訴人間為簽發票據行為時，雖採用自訴人之習慣，以自訴人慣用之「澎」士廉
      一名簽發本票，而非用真實姓名為票據之簽名行為，然簽發交付本票予自訴人
      時，該偏名已足以確認與被告乙○○係屬同一人，自不影響該票據之簽名行為
      之真正及效力；又倘若被告果有偽造有價證券之意圖，本應以不相干之第三人
      名義作為發票人，藉以規避自身票據責任方有實益，斷不致於以其與自訴人間
      之習慣採行之名稱「澎」士廉作為票據發票人﹖是以被告以「澎士廉」之偏名
      所為之發票行為，尚難認有偽造有價證券之犯行。３、本件被告與自訴人間並
      無存在八百萬元之借貸關係，已詳如前述，是以被告於八十四年間對於因個人
      引介自訴人將資金貸放與案外人黃珍慧夫婦，屆期未獲清償一事，事後二年後
      即八十六年間，曾以伊與自訴人間之習慣用字，簽發面面額八百五十萬元之本
      票予被告，均論述如前，該以偏名所為之發票行為，既無何施用詐術之可言，
      且簽發本票予自訴人，亦無藉此免除案外人黃珍慧夫婦與自訴人間之債務，或
      希冀藉此延緩自訴人對案外人黃珍慧夫婦之求償權利，亦難認有何以詐術獲允
      延期清償債務之得財產上不法利益之可言，其所簽發之本票屆期不獲兌現，亦
      僅屬民事上債務不履行問題，與刑法第三百三十九條之詐欺罪構成要件顯不相
      符。此外復查無其他積極證據足以證明被告犯罪，自應為無罪之諭知。
三、本件雖諭知被告無罪，然檢察官移送併辦之台灣台中地方法院檢察署八十八年度
    偵字第二一二六號乙○○涉犯詐欺罪嫌之事實，係因同一犯罪事實，於檢察官偵
    查終結前，提起自訴，致檢察官停止偵查，而將案件移送本院審理，與本件既為
    同一案件，自無庸另行退回檢察官處理，併此說明。
據上論斷，應依刑事訴訟法第三百四十三條、第三百零一條第一項，判決如主文。
中    華    民    國      八十八      年      十二    月        十      日
                                      台灣台中地方法院刑事第二庭
                                              法  官  林  靜  芬
右正本證明與原本無異。
如不服本判決，應於判決送達後十日內向本院提出上訴狀，上訴於臺灣高等法院臺中
分院(須附繕本)。
                                              書記官
中    華    民    國      八十八      年      十二    月        十三    日


司法院資訊處製作；財團法人民間司法改革基金會備份。
